【裁判字號】    95,訴,174
【裁判日期】    950925
【裁判案由】    第三人異議之訴
【裁判全文】
臺灣士林地方法院民事判決               95年度訴字第174號
原      告  丙○○
訴訟代理人  朱麗真律師
被      告  有限責任台北縣淡水信用合作社
法定代理人  甲○○
訴訟代理人  林樹旺律師
            莊志成律師
上列當事人間第三人異議之訴事件，本院於95年9 月4 日言詞辯
論終結，判決如下：
    主  文
原告之訴駁回。
訴訟費用由原告負擔。
    事實及理由
壹、本件原告起訴主張：原告所有建物即門牌號台北縣淡水鎮○
    ○街111 巷18號（下稱系爭建物），遭被告聲請鈞院執行處
    對系爭房屋為假扣押強制執行程序，鈞院執行處以95年2 月
    6 日士院鎮94執全實字第2393號囑託測量查封書，囑託台北
    縣淡水地政事務所測後為查封記。查原告之父乙○○於民國
    80年間於坐落台北縣淡水鎮○○○段38-4、39、39-1、39-2
    、32等地號土地上起造門牌號台北縣淡水鎮○○街111 巷18
    號建物，並於84年間為第一次保存登記，因系爭建物於申請
    使用執照時係以農舍名義申請，並因此辦理第一次保存登記
    ，惟淡水地政事務所嗣後認系爭建物以農舍名義建築顯有未
    合，而撤銷登記。原告之父乙○○於93年間並將系建物贈與
    原告，並繳納贈與稅、契稅等稅金完畢，現今房屋稅並由原
    告依法繳納中，依房屋稅條例第4 條第1 項之規定，房屋稅
    由原告繳納，原告自為系爭建物之所有權人。惟因系爭建物
    被撤銷第一次保存登記，致使原告嗣後亦無法辦理移轉登記
    ，但系爭建物不能辦理移轉登記，顯非可歸責於原告。縱認
    系爭建物非屬農舍，而屬違章建築，然按最高法院67年度第
    2 次民事庭會議決議可知違章建築在實務上仍可作為交易之
    客體，僅因不能為移轉登記而無法真正讓與所有權，而以由
    受讓人取得事實上處分權作為權宜措施，故實際上買賣違章
    建築之雙方，其真意皆在買賣建築之所有權，卻因法令之限
    制無法移轉所有權，故以事實上處分權代之。該違章建築卻
    遭第三人之債權人誤為查封，應認此時違章建築之買受人有
    足以排除強制執行之權利，得依強制執法第15條之規定提起
    第三人異議之訴，以排除強制執行。否則，同樣是房屋買賣
    ，若有辦理保登記之房屋移轉後，遭其前手之債權人查封，
    則買受人得提起第三人異議之訴，同樣情形，僅因違章建築
    未辦理保存登記而無法移轉所有權，即不得提起第三人異議
    之訴，殊失事理之平，亦嚴重影響交易安全。為此提起本訴
    ，並聲明：本院94年度執全字第2393號被告有限責任台北縣
    淡水信用合作社與債務人乙○○間假扣押執行事件，就原告
    所有建物即門牌號台北縣淡水鎮○○街111 巷18號房屋所有
    權全部所為之查封程序，應予撤銷。
貳、被告則以：系爭建物即門牌號台北縣淡水鎮○○街111 巷18
    號房屋為債務人即原告之父乙○○於民國80年間所興建，嗣
    於84年間向淡水政事務所辦理第一次保存登記，嗣後因故遭
    該地政事務所撤銷登記，此為原告所自承，則系爭建物債務
    人乙○○原始取得所有權，依法業無疑議。又原告主張乙○
    ○嗣於93年間將系爭建物贈與原告，雖無法辦理所有權移轉
    登記，但仍取得事實上處分權，故有排除被告對債務人乙○
    ○強制執行之權利云云。惟依民法第758 條之規定及最高法
    院89年台抗字第97號裁定及81年台上字第2997號判決之意旨
    所示，系爭房屋仍為債務人乙○○所有，縱認原告保有事實
    上處分權，亦無排除被告強制執行之權利。原告之訴無理由
    ，請予駁回其訴等語資為抗辯。
參、兩造不爭執之事項：
  一、訴外人即本院94年度執全字第2329號假扣押執行事件債務
      人乙○○，於民國80年間，以建造自用農舍為由，向台北
      縣淡水鎮公所申請取得台北縣淡水鎮 (81) 北縣淡建字第
      18 280號建造執照，核准其與他人共有之坐落台北縣淡水
      鎮○○○段38-4、39、39-1、39-2、32等地號之土地上建
      造自用農舍即門牌號台北縣淡水鎮○○街111 巷18號三層
      樓加強磚造房屋乙棟，台北縣淡水鎮公所於81年7 月17日
      發給（81）農建使字第002 號台北縣淡水鎮公所實施都市
      計畫以外地區自用農舍使用執照。（建物標示面積：第一
      層、第二層面積各206.25平方公尺，第三層面積111.20平
      方公尺，合計523.7 平方公尺）（見原證二）。
  二、嗣債務人乙○○於84年間委託土地代書丁○○依原證二台
      北縣淡水鎮公所發給之實都市計畫以外地區自用農舍使用
      執照（81農建使字第002 號），就系爭農舍向台北縣淡水
      地政事務所申辦並獲准為建物第一次保存登記（84年6 月
      12日收件字號84淡地總登字第512 號），台北縣淡水地政
      事務所並於84年7 月3 日發給（農舍）建築改良物所有權
      狀（權狀字號：84淡地登字第7714號），基地坐落淡水鎮
      ○○○段39、39-1、39-2、32等地號土地上之門牌號台北
      淡水鎮○○路111 巷18號，建號10853 ，地面層、二層面
      積各195.72平方公尺，三層面積116.73平方公尺，合計50
      8.17平方公尺。（見原證三）
  三、嗣於88年間坐落淡水鎮○○○段39、39-1、39-2、32等地
      號土地之共有人申請分割共有物 (其中39、39-1、27號土
      地合併為27號土地)， 承辦之台北縣淡水地政事務所發現
      坐落上開土地之系爭建物，主管機關所核發之建造執照係
      核准於淡水鎮○○○段38-4、39、39-1、39-2、32等地號
      之土地均位於都市計畫土地之住宅區內之土地，並非農業
      用地，因認台北縣淡水公所誤發系爭建物之農舍使用執照
      ，暨台北縣淡水地政事務所核准系爭建物以農舍名義辦理
      建物第一次保存登記並非適法，而依土地登記規則第122
      條及地籍測量實施規則第278 條規定，予以註銷系爭建物
      之上述第一次保存登記，並收回錯誤核發之84年7 月3 日
      （農舍）建築改良物所有權狀（權狀字號：84淡地登字第
      77 14 號）。致坐落淡水鎮○○○段27、39-2號地號土地
      上之系爭建物迄今因未能辦理保存登記，而為違章建築。
      （證人丁○○5 年3 月20日證詞、原證二、原證三、台北
      縣淡水地政務所95年5 月4 日北縣淡登字第0950005077號
      函，本院卷72至89頁）。
  四、債務人乙○○於93年3 月5 日與原告簽訂建築改良物買賣
      所有權移轉契約書（原證四: 建物買賣所有權移轉契約書
      ），將系爭建物淡水鎮○○街114 巷18號建物贈與原告（
      建物標示面積：第一層、第二層面積各206.3 平方公尺，
      第三層面積111.20平方公尺，屋頂突出物33平方公尺、屋
      頂突出物33平方公尺，合計589.8 平方公尺）。乙○○並
      於93年3 月29日向財政部臺灣省北區國稅局淡水稽徵處繳
      清贈與稅新台幣（下同）4768元（原證五：財政部臺灣省
      北區國稅局淡水稽徵處93年度贈與稅繳清證明書（案號Ｚ0
      000000000000）、贈與稅繳款書），原告則繳納契稅6715
      2 元（原證五：台北縣政府稅捐稽徵處淡水分處93年度契
      稅繳款書），系爭房屋現由原告負責繳納房屋稅（原證六
      ：台北縣政府稅捐稽徵處淡水分處93年度房屋稅繳款書）
      ，原告為系爭建物之納稅義務人，乙○○非為系爭建物之
      納稅義務人（台北縣稅捐稽徵處淡水分處95年1 月19日北
      稅淡二字第0950000794號答復本院民事執行處函）。
  五、被告有限責任台北縣淡水信用合作社以系爭未辦存登記之
      建物為債務人乙○○所建，乙○○為原始起造人，原始取
      得系爭建物之所有權，且因該建物未辦保存登記，乙○○
      將系爭建物贈與原告，原告因不能辦理所有權移轉登記，
      而未取得系爭建物之所有權，認系爭建物仍為乙○○所有
      ，因乙○○對被告負有連帶債務，為免其處分財產致執行
      無著，於94年12月14日向本院聲請裁定假扣押後，於94年
      12月27日向本院民事執行處聲請就債務人乙○○所有財產
      （含系爭建物）為查封之假扣押保全程序，本院民事執行
      處於95年1 月6 日發函囑託台北縣淡水地政事務所定於92
      年2 月9 日前往現址為建物之測量查封，系爭建物經測量
      結果，為加強磚造三層樓住宅、車庫之建物（影印自本院
      94年度執全字第2393 號 假扣押卷之之測量成果圖）（查
      封建號21269 ：第一層314.98平方公尺（含第一層住宅19
      8.4 平方公尺、加強磚造車庫36.1 1平方公尺（6.75*5.3
       5）及鋼架造車庫80.47 平方公尺（6.65 *12.1），第二
      層198.4 平方公尺，第三層121.61平方公尺，合計643.98
      平方公尺，附屬建物加強磚造陽台共135.68平方公尺）（
      見本院卷131 至144 頁）。
  六、原告主張系爭建物已由債務人乙○○贈與給原告，原告及
      乙○○並不知情系爭建物不得辦理移轉登記。原告已依贈
      與稅法相關規定繳納贈與稅、契稅，現為系律建物之納稅
      義務人，縱因未能辦理所有權移轉登記而僅係取得事實上
      處分權，惟其等真義係移轉所有權，依衡平之事理，被告
      不得對之強制執行，原告得提起第三人異議之訴。
  七、經本院於95年5 月10會同台北縣淡水地政事務所測人員履
      勘及測量地上物，除本院94年度執全字第2393號假扣押執
      行事件複丈成果圖所示部分外，另有屋頂突出物即水塔面
      積2.25平方公尺部分未施測，而予補測，如台北縣淡水地
      政事務所95年8 月2 日北縣淡測字第0950009140號函所附
      測量成果圖所示。（本院卷124 至125頁）。
  八、系爭建物（含1 、2 、3 樓及加強磚造與鋼架造車庫）全
      部均由乙○○於81年出資興建，迄今未曾變更或增建。（
      本院卷117 頁乙○○陳之證詞）
  九、系爭建物之基地27、39-2地號土地經本院93年度執字第21
      596 號執行事件拍賣，由被告承受。
肆、原告主張系爭建物為其所有，被告誤以系爭建物為債務人乙
    ○○所有為由，聲請執行法院予以查封假扣押，已損害其權
    利等語，為被告所否認，並以前揭情詞置辯。是本件爭點即
    在於：系爭建物所有權是否為原告所有。茲敘述如下：
  一、按不動產物權，依法律行為而取得設定、喪失、及變更者
      ，非經登記，不生效力，民法第758 條定有明文。系爭建
      物原為乙○○所出資興建，並原始取得該建物之所有權，
      且係未辦保存登記之建物，而乙○○確將系爭建物贈與原
      告，為兩造所不爭執，已如前述，惟因系爭建物係未辦保
      存登記之建物，無法辦理所有權移轉登記，依前引民法第
      758 條規定，原告自無從依贈與之法律行為取得系爭建物
      之所有權，是原告主張其為系爭建物之所有權人，即非真
      實可採。
  二、次按第三人就執行標的物有足以排除強制執行之權利者，
      得於強制執行程序終結前，向執行法院對債權人提起異議
      之訴，強制執行法第15條前段固定有明文。惟按違章建築
      之房屋，原非債務人所有，而被執行法院誤予查封者，買
      受人因不能登記，自得代位原有人提起異議之訴，若該房
      屋為債務人所有，買受人雖買受在先，亦無排除強制執行
      之權利（最高法院48年臺上字第209 號判例參照）。原告
      既非系爭建物之所有權人，而僅係未辦保存登記建物之買
      受人，揆諸前揭規定及說明，應無排除系爭強制執行事件
      強制執行之權利。從而，原告依強制執行法第15條之規定
      ，訴請撤銷本院系爭強制執行事件就系爭建物所為之強制
      執行程序，並無理由，應予駁回。
伍、本件判決基礎已臻明確，原告其餘之攻擊防禦方法及訴訟資
    料經本院斟酌後，核與前述判斷不生影響，無一一論述之必
    要，併予敘明。
陸、據上論結，本件原告之訴為無理由，依民事訴訟法第78條，
    判決如主文。
中    華    民    國    95    年    9    月    25     日
                  民事第一庭  法  官  洪舜帆
以上正本證明與原本無異。
如對本判決上訴須於判決送達後20日內向本院提出上訴狀。
中    華    民    國    95    年    10    月    18    日
                              書記官  李明章


司法院資訊處製作；財團法人民間司法改革基金會備份。
